---
title: "Listas de referencia: diagnostico de los problemas taxonomicos potenciales"
author: "Marius Bottin"
pdf-engine: pdflatex 
format:
  gfm:
       df-print: kable
  pdf: 
       df-print: kable
       code-overflow: wrap
       include-in-header: 
          text: \AddToHook{env/Highlighting/begin}{\scriptsize}
knitr: 
  opts_chunk: 
    fig.path: "./Fig/listasReferencia_"
lang: es
---

## Cargar los paquetes y datos


El paquete `rdsTaxVal` es un paquete que se creó para poder incorporar datos de biodiversidad en bases de datos relacionales que incluyen un sistema taxonómico interno (este tipo de bases de datos no permiten incluir taxonomías incoherentes).

En este documento, simplemente lo vamos a utilizar las herramientas de diagnostico de `rdsTaxVal`

Se puede instalar con
```r
library(devtools)
install_github("marbotte/rdsTaxVal")
```


```{r}
require(rdsTaxVal)
dir_referencias <- "../../data_sintesis-biocifras/"
referencias=list()
referencias$cites<-read.table(paste(dir_referencias,"Lista_CITES_20241231.tsv",sep="/"),
                              sep="\t",h=T,quote="",comment.char = "")
referencias$redlist<-read.table(paste(dir_referencias,"Lista_UICNRedList_2024T4.tsv",sep="/"),
                                sep="\t",h=T,quote="",comment.char = "")
referencias$invasive<-read.table(paste(dir_referencias,"lista-invasoras-exoticas-2024T4.tsv",sep="/"),
                                 sep="\t",h=T,quote="",comment.char = "")
referencias$threatened<-read.table(paste(dir_referencias,"ListaAmenazadasMADS_2024.tsv",sep="/"),
                                   sep="\t",h=T,quote="",comment.char = "")
referencias$taxonomica<-read.table(paste(dir_referencias,"Listas_taxonomicasCol_2024T4.tsv",sep="/"),
                                   sep="\t",h=T,quote="",comment.char = "")
```


## Correr y guardar las tablas de diagnostico

```{r}
ref_tax<-lapply(referencias,new_taxo_oneTab,currentFormat="oneTable",
                taxonRanks_names=c(kingdom="kingdom",phylum="phylum",`class`="class",`order`="order",
                                   family = "family", genus = "genus", species = "specificEpithet"))
sapply(ref_tax,nrow)
if(!file.exists(paste(dir_referencias,"citesFullDiag.RData",sep="/")))
{
  citesFullDiag<-fullTaxonomicDiagnostic(ref_tax$cites,checks=c("unicityInSuperiorRanks","gbif"))   
  save(citesFullDiag,file=paste(dir_referencias,"citesFullDiag.RData",sep="/"))
  Sys.sleep(60)
}else{
  load(file=paste(dir_referencias,"citesFullDiag.RData",sep="/"))
}
if(!file.exists(paste(dir_referencias,"redlistFullDiag.RData",sep="/")))
{
  redlistFullDiag<-fullTaxonomicDiagnostic(ref_tax$redlist,checks=c("unicityInSuperiorRanks","gbif"))   
  save(redlistFullDiag,file=paste(dir_referencias,"redlistFullDiag.RData",sep="/"))
  Sys.sleep(60)
}else{
  load(file=paste(dir_referencias,"redlistFullDiag.RData",sep="/"))
}
if(!file.exists(paste(dir_referencias,"invasiveFullDiag.RData",sep="/")))
{
  invasiveFullDiag<-fullTaxonomicDiagnostic(ref_tax$invasive,checks=c("unicityInSuperiorRanks","gbif"))   
  save(invasiveFullDiag,file=paste(dir_referencias,"invasiveFullDiag.RData",sep="/"))
  Sys.sleep(60)
}else{
  load(file=paste(dir_referencias,"invasiveFullDiag.RData",sep="/"))
}
if(!file.exists(paste(dir_referencias,"threatenedFullDiag.RData",sep="/")))
{
  threatenedFullDiag<-fullTaxonomicDiagnostic(ref_tax$threatened,checks=c("unicityInSuperiorRanks","gbif"))   
  save(threatenedFullDiag,file=paste(dir_referencias,"threatenedFullDiag.RData",sep="/"))
  Sys.sleep(60)
}else{
  load(file=paste(dir_referencias,"threatenedFullDiag.RData",sep="/"))
}
if(!file.exists(paste(dir_referencias,"taxonomicaFullDiag.RData",sep="/")))
{
  taxonomicaFullDiag<-fullTaxonomicDiagnostic(ref_tax$taxonomica,checks=c("unicityInSuperiorRanks","gbif"))   
  save(taxonomicaFullDiag,file=paste(dir_referencias,"taxonomicaFullDiag.RData",sep="/"))
}else{
  load(file=paste(dir_referencias,"taxonomicaFullDiag.RData",sep="/"))
}
fullDiag<-list(cites=citesFullDiag, redlist=redlistFullDiag, invasive=invasiveFullDiag, threatened=threatenedFullDiag,
               taxonomica=taxonomicaFullDiag)
```


## Analisis taxonomica y sistematica de las listas taxonómicas de referencia

El diagnostico a través del paquete `rdsTaxVal` no es un diagnostico totalmente seguro.
Incluso se podría decir que el backbone de GBIF (una de las bases taxonómica de `rdsTaxVal`) no está adaptado para buscar una forma de "verdad taxonómica".
El backbone de GBIF, como las herramientas del SiB Colombia, no pretenden llegar al nivel de minuciosidad en la expertisia taxónomica que pueden tener los publicadores de los checklist de referencia para Colombia: el objetivo acá es tener herramientas que permiten manejar grandes cantidades de datos para obtener un diagnostico de la diversidad, a escala nacional para el SiB Colombia, y a escala internacional de parte de GBIF.
Sin embargo, la diferencia entre el backbone de GBIF y las listas taxonómicas que se utilizan para Biodiversidad en Cifras es tan grande que se vuelve problematico por el nivel de incertidumbre que implica sobre las cifras calculadas (ver  @tbl-diagGbifMatch).


```{r}
#| label: tbl-diagGbifMatch
#| tbl-cap: _Evaluación del acuerdo entre las listas de referencia y el backbone de GBIF. En esta tabla se considera un acuerdo cuando el nombre del taxon y todos los rangos superiores corresponden a los nombres y rangos superiores en GBIF. Consideramos como desacuerdo todos taxones para los cuales al menos uno de los rangos taxonomico tiene un nombre diferente (o es faltante) entre el Backbone y la lista de referencia. Los desacuerdos de sinonimía no están considerados acá, es decir que si la lista considera que un nombre es un sinonimo, pero el backbone no lo considera sinonimo, o el contrario, no se cuenta como un desacuerdo. Los acuerdos no evaluados corresponden a los casos donde la evaluación de acuerdo con GBIF no está hecha porque el paquete detecta un problema más grave en una lista (por ejemplo un genero que está anotado en varias familias), por eso no entran en el calculo del porcentaje de desacuerdo con el backbone._
#| tbl-cap-location: top
problemQuantity<-as.data.frame(t(mapply(function(rt,fd)
  {
    fdpbCause=sapply(strsplit(fd$suggest$suggestDescription," -> "),function(x)x[[1]][1])
    c(nbTot=nrow(rt),
      noProblem=nrow(rt)-nrow(fd$suggest)+sum(grepl("exactMatch_synonym",fdpbCause)),
      otherProblem=sum(grepl("unicity",fdpbCause))
    )
  },
rt=ref_tax,fd=fullDiag)))
nbMatchProblem<-problemQuantity$nbTot- problemQuantity$noProblem - problemQuantity$otherProblem
percentMatchProblem <- (nbMatchProblem/(problemQuantity$nbTot-problemQuantity$otherProblem))*100
problemQuantity$percentMatchProblem<-paste(round(percentMatchProblem,2),"%")
colnames(problemQuantity)<-  c("Número de taxones","Acuerdo total con el backbone",
                               "Acuerdo no evaluado (otros problemas)",
                               "Porcentaje de desacuerdo con el Backbone")
problemQuantity
```

## Problemas de coherencia sistematica en la taxonomía de las listas de referencia

Puede causar problemas en la síntesis de cifras de biodiversidad, pero es totalmente legitimo que un experto taxonomista decida no seguir la misma sistemática que el backbone de GBIF, por razones de descripción de las especies locales y un conocimiento fino de la biodiversidad nacional.
Sin embargo, todo sistema taxonómico tiene que seguir un ensamble de reglas mínima que permita obtener una descripción coherente de los taxones presentes en sus listas:

* un taxón no puede ser clasificado en varios nombres de taxones superiores (especies de un mismo genero no pueden pertenecer a familias diferentes, por ejemplo)
* un nombre de taxón no puede referenciar rangos taxonomicos diferentes (*Magnoliopsida* no se puede utilizar como nombre de clase y nombre de filo, por ejemplo)
* un nombre de taxón debe estar utilizado en un solo clado de la clasificación (un genero de animal no puede tener el mismo nombre que un genero de planta)

El problema es que esas reglas mínimas no están respetadas en varias listas de referencia utilizada para la validación taxonónica antes de la síntesis de cifras.

```{r}
#| label: tbl-exGnInFamPb
#| tbl-cap: _Ejemplo de problema de coherencia sistemática en la lista roja utilizada para la síntesis de cifras. Genero que pertenece a varias familias. Este tipo de problema corresponde a "Acuerdo no evaluado (otros problemas)" en las cifras de la @tbl-diagGbifMatch ._
example_gnInFamRedList<-checkUnicityRankSup(ref_tax$redlist)$genus[1]
ref_tax$redlist[ref_tax$redlist$genus==example_gnInFamRedList,
                c("species","genus","family")]
```






```{r}
#| label: tbl-nombreMultiRank
#| tbl-cap: _Ejemplo de problema de coherencia sistemática en la lista roja utilizada para la síntesis de cifras. Nombres de taxones que se utilizan en varios rangos en la lista taxonomica general._
mat<-as.matrix(extract(ref_tax$taxonomica,parts="taxonRanks"))
tabNameRank<-unique(data.frame(name=as.character(mat),col=colnames(mat)[col(mat)]))
tabNameRank<-tabNameRank[!is.na(tabNameRank$name)&tabNameRank$name!="",]
rankByNameList<-tapply(tabNameRank$col,tabNameRank$name,function(x)x)
res<-rankByNameList[sapply(rankByNameList,length)>1]
resdf<-data.frame(nombre=names(res),
           rank=sapply(res,paste,collapse=", "))
colnames(resdf)<-c("Nombre del taxón","Rangos taxonomicos")
rownames(resdf)<-NULL
resdf
```

Lo que demostramos acá es que, además de los problemas potenciales de validación que corresponden a la diferencia de modelo taxonómico entre GBIF y las listas de referencia, las listas de referencia  utilizadas *per se* no incluyen un modelo coherente que permitiría utilizarlas para dar un sentido taxonómico coherente a las cifras generadas (¿a que corresponde un número de especies cuando está definido sin repaldo taxonomico coherente?).

## Problemas de sinonimia


Las listas siguientes no contienen menciones de sinonimia:

* Lista de la cites
* Lista roja
* Lista de especies invasoras
* Lista de especies amenazadas

Sin embargo, varios de los taxones de esas listas están considerados como sinonimos cuando se buscan en el backbone de gbif:

```{r}
sapply(fullDiag[c("cites", "redlist", "invasive", "threatened")],function(x)
  sum(grepl("synonym", x$suggest$suggestDescription))
)
```

En la lista taxonómica, existen las menciones de sinonimia, pero existen discrepancias entre esas menciones y las búsquedas en el Backbone.

```{r}
backboneSyno<-logical(nrow(ref_tax$taxonomica))
backboneSyno[fullDiag$taxonomica$suggested$row]<-grepl("synonym",fullDiag$taxonomica$suggested$suggestDescription)
backboneSyno[fullDiag$taxonomica$failed_step_2_gbif_species$row]<-NA
table(
  backboneSyno,
  lista=ref_tax$taxonomica$taxonomicStatus == "Sinónimo",
  useNA="ifany"
)
```

Esas discrepancias son particularmente problemáticas porque la presencia de sinonimia en listas de especies influyen mucho el calculo de las cifras de biodiversidad.

Existen varios métodos para evitar las repeticiones en las listas de referencia por causa de sinonimia, puede ser a través de un sistema sistematico y coherente de manejo taxonómico, o con la inclusión de todos los sinónimos en las listas mismas (solución problemática en términos de rigor científico).
Sin embargo, sin tener un nivel mínimo de confianza sobre las definiciones de las sinonimias, este debate es fútil: aparece imposible garantizar que los números de especies no estén falsificados por las sinonimias.
