---
title: "Descargar datos desde pygbif"
author: "Marius Bottin"
format:
  gfm:
    df-print: kable
knitr: 
  opts_chunk: 
    fig.path: "./Fig/pygbif"
---

```{r}
#| echo: false
#| include: false
reticulate::use_virtualenv("../env_cifras/")
```


## `pyGbif`: la lista de descargas 

`pyGbif` es un paquete de python que permite manejar la API de GBIF.
En particular, el modulo `occurrences` permite manejar las descargas de conjunto de datos a través de la API.
Sin embargo es importante anotar que el modulo no permite importar los conjuntos de datos, simplemente su descarga.


Primero es importante incluir el archivo .env con los usuarios y contraseñas de GBIF.

```{python}
import os
from dotenv import load_dotenv, dotenv_values
from pygbif import occurrences as occ
from tabulate import tabulate
import pandas as pd
import json
load_dotenv()
print(os.getenv("GBIF_USER"))
#occ.download_sql("SELECT gbifid, ScientificName, countryCode FROM occurrence WHERE genus='Espeletia' LIMIT 10")
```

La lista de descarga permite descargar los metadatos de las descargas presentes en el perfil del usuario de GBIF

```{python}
#| results: asis
#ref_occ_down = occ.download_sql("SELECT gbifid, ScientificName, countryCode FROM occurrence WHERE genus='Espeletia' LIMIT 10")
#occ.download_meta(ref_occ_down)
downList = occ.download_list()
df_downList = pd.json_normalize(downList["results"])
df_downList.columns
df_downList2 = df_downList[['key', 'doi','created','status','request.sendNotification','downloadLink']]
print(tabulate(df_downList2, headers = 'keys', tablefmt = 'github'))
```

Podemos utilizar esta lista para probar si ya se descargo, a través de la API SQL una consulta SQL (Nota: imagino que cuando son consultas complejas, podríamos tener problemas con los cambios de linea):



```{python}
def is_in_my_download_list(sql_query, limit=100):
  downList = occ.download_list(limit=limit)
  df_downList = pd.json_normalize(downList["results"])
  df_downList_SQLok = df_downList[df_downList["request.sql"] == sql_query]
  tableOK = df_downList_SQLok.query('status == "PREPARING" or status == "RUNNING" or status == "SUCCEEDED"')
  sizeMatch = tableOK.size
  return sizeMatch>0

query = "SELECT gbifid, ScientificName, countryCode FROM occurrence WHERE genus='Espeletia' LIMIT 10"
is_in_my_download_list(query)
```

Incluso podemos mirar cual es el "key" de descarga que corresponde a la consulta SQL:

```{python}
def get_query_key(sql_query, limit=100):
  downList = occ.download_list(limit=limit)
  df_downList = pd.json_normalize(downList["results"])
  df_downList_SQLok = df_downList[df_downList["request.sql"] == sql_query]
  tableOK = df_downList_SQLok.query('status == "PREPARING" or status == "RUNNING" or status == "SUCCEEDED"')
  lastKey = tableOK['key'].values[0]
  return lastKey

get_query_key(query)
```


## Hacer una función Wait


Gracias a la función `download_meta` podemos mirar el estatus de la descarga, que cuando todo va bien pasa de 'PREPARING' a 'RUNNING' a 'SUCCEEDED'

```{python}
def download_status(key):
  status = occ.download_meta(key)['status']
  return status
  
download_status(get_query_key(query))
```

Entonces, podemos crear una función wait, para esperar que el estatus llegue a 'SUCCEEDED', y muestre los cambios de estatus:

```{python}
"""
Potential statuses of a download in gbif PREPARING, RUNNING, SUCCEEDED, CANCELLED, KILLED, FAILED, SUSPENDED, FILE_ERASED
"""
import time

def download_wait(key, freqTest=60):
  currentStatus = download_status(key)
  print("status:", currentStatus)
  while currentStatus != 'SUCCEEDED':
    time.sleep(freqTest)
    previousStatus = currentStatus
    currentStatus = download_status(key)
    if currentStatus in ['CANCELLED', 'KILLED', 'FAILED', 'SUSPENDED', 'FILE_ERASED']:
      raise Exception("The key do not correspond to a dowloadable status: " + currentStatus)
    if currentStatus != previousStatus:
      print("status:", currentStatus)
  return key

download_wait(get_query_key(query))

query = "SELECT gbifid, ScientificName, countryCode FROM occurrence WHERE genus='Espeletia' LIMIT 2"
if not is_in_my_download_list(query):
  key = occ.download_sql(query)
else:
  key=download_wait(get_query_key(query))
  
```

## Crear la consulta geográfica con el WKT

Para manejar datos espaciales vectoriales, los paquetes Python más utilizados son:

* `shapely` que parece ser la base de codigo de muchos otros paquetes, `shapely` soló no contiene funciones de lectura de shapefiles... 
* `fiona` que parece ser una solución un poco más completa, pero algunos usuarios han mencionado dificultades de instalación
* `geopandas` que permite mezclar las posibilidades de `pandas` y `shapely`, pero que es una dependencia particularmente pesada

```{python}
import fiona
import shapely
from shapely.geometry import shape
#from shapely.geometry import shape,Polygon, MultiPolygon

with fiona.open("../../data_sintesis-biocifras/RegionesMaritimas.shp") as src:
    for feature in src:
        # Convert the record geometry to a Shapely object
        geom_rm = shape(feature['geometry'])
        print(geom_rm.geom_type)
        

with fiona.open("../../data_sintesis-biocifras/MGN_DPTO_POLITICO_2023.shp") as src:
    for feature in src:
        # Convert the record geometry to a Shapely object
        geom_col = shape(feature['geometry'])
        print(geom_col.geom_type)

geom_multi_rm = shapely.unary_union(geom_rm)
geom_multi_col = shapely.unary_union(geom_col)
geom_multi = shapely.union(geom_rm,geom_col)
geom_polys = list(geom_multi.geoms)

exportPath = "../../data_sintesis-biocifras/"
filerm = exportPath + 'geom_rm.geojson'
filecol = exportPath + 'geom_col.geojson'
fileGeomMulti=exportPath+'geom_multi.geojson'
with open(filerm,'w') as f:
  f.write(shapely.to_geojson(geom_multi_rm))

with open(filecol,'w') as f:
  f.write(shapely.to_geojson(geom_multi_col))

with open(fileGeomMulti,'w') as f:
  f.write(shapely.to_geojson(geom_multi))

```

Parece que el manejo de los datos espaciales desde los paquetes `shapely` y `fiona`, aunque parecen ser la solución más ligera, son demasiado diferentes de lo que conozco en el paquete `sf` de R para que yo pueda adaptar mis codigos de manera rapida: `geopandas`, aunque más pesado, tiene una documentación mucho más facil y una logica más parecida a `sf`

```{python}
import matplotlib.pyplot as plt
import geopandas as gpd
datadir = "../../data_sintesis-biocifras/"
df_rm = gpd.read_file(datadir + 'RegionesMaritimas.shp')
df_rm.plot(color='lightblue', edgecolor='black');
plt.show()
```


```{python}
df_rm_un = df_rm.dissolve()
df_rm_un.plot(color='lightblue', edgecolor='black')
plt.show()
```


```{python}
df_col=gpd.read_file(datadir + 'MGN_MPIO_POLITICO_2023.shp')
df_col.plot()
plt.show()
```

```{python}
df_col_un = df_col.dissolve()
df_col_un.plot(color='lightblue', edgecolor='black')
plt.show()
```

```{python}
allCol=df_col_un.union(df_rm_un)
allCol.plot(edgecolor='black')
plt.show()
```

Entonces, logramos las operaciones dissolve y union para crear la geometría grande de colombia y de su zona maritima, sin embargo, al nivel de precisión de las capas, nos toca todavía supprimir los "inner holes" del poligono obtenido

```{python}
from shapely.geometry import Polygon
def remove_interiors(poly):
    """
    Close polygon holes by limitation to the exterior ring.

    Arguments
    ---------
    poly: shapely.geometry.Polygon
        Input shapely Polygon

    Returns
    ---------
    Polygon without any interior holes
    """
    if poly.interiors:
        return Polygon(list(poly.exterior.coords))
    else:
        return poly
polygon=allCol.geometry[0]
ser=remove_interiors(polygon)
gdf=gpd.GeoDataFrame(index=[0], crs='epsg:4326', geometry=[ser])
gdf.plot(edgecolor='black')
plt.show()
```

Para poder enviar esta geometría en una consulta SQL de la API de GBIF, se tiene que simplificar.
Existen operaciones especificas del paquete `shapely` para este objetivo:

```{python}
ser2=ser.simplify(0.0006)
gdf=gpd.GeoDataFrame(index=[0], crs='epsg:4326', geometry=[ser2])
gdf.plot(edgecolor='black')
plt.show()
```

Longitud de los wkt antes y después de la simplificación

```{python}
len(ser.wkt)
len(ser2.wkt)
```

Una manera que puede ser más correcta de representar la complejidad es contar el numero de coma en las representaciones WKT, que corresponde al numero de puntos -1 .
```{python}
ser.wkt.count(",")
ser2.wkt.count(",")
```

Una de las recomendaciones de GBIF es integrar unas condiciones de coordenadas máximas y mínimas para facilitar el proceso biológico.

```{python}
minx=ser2.bounds[0]
miny=ser2.bounds[1]
maxx=ser2.bounds[2]
maxy=ser2.bounds[3]
```

Ahora simplemente se utilizan los parámetros para construir la consulta para la API de GBIF.


```{python}
query="SELECT countrycode,hasgeospatialissues,count(*) FROM occurrence WHERE countrycode='CO' OR (decimalLatitude <= "+ str(maxy) +" AND decimalLatitude >= " + str(miny) + " AND decimalLongitude <= " + str(maxx) +  "AND decimalLongitude >= " + str(minx) + "  AND GBIF_WITHIN('" + ser2.wkt + "', decimalLatitude, decimalLongitude)) " + "GROUP BY countrycode, hasgeospatialissues"
with open(datadir + 'spatialQuery1.sql','w') as f:
  f.write(query)
if is_in_my_download_list(query):
   key=download_wait(get_query_key(query))
else:
    key = download_wait(occ.download_sql(query))
```

En particular nos interesa poder mirar los registros que no tiene 'CO' como countryCode

```{python}
query = "SELECT gbifid,scientificname, datasetid, countrycode,hasgeospatialissues, decimalLatitude, decimalLongitude FROM occurrence WHERE (countrycode IS NULL OR countrycode <> 'CO') AND decimalLatitude <= "+ str(maxy) +" AND decimalLatitude >= " + str(miny) + " AND decimalLongitude <= " + str(maxx) +  "AND decimalLongitude >= " + str(minx) + "  AND GBIF_WITHIN('" + ser2.wkt + "', decimalLatitude, decimalLongitude) " 
with open(datadir + 'spatialQuery2.sql','w') as f:
  f.write(query)
if is_in_my_download_list(query):
  key=download_wait(get_query_key(query))
else:
  key = download_wait(occ.download_sql(query))
```


Ahora para descargar efectivamente el archivo zip:

```{python}
downloaded_query2 = occ.download_get(key, path = datadir)
```

Por ahora, para poder avanzar rapido, voy a seguir en R

```{r}
library(readr)
library(zip)
zipFile <- reticulate::py$downloaded_query2$path
contents <- zip_list(zipFile)
data_query2<-read.csv(unz(zipFile,contents$filename[1]),row.names = NULL,sep="\t")
head(data_query2)
```

```{r}
#| fig-width: 10
#| fig-height: 10
require(sf)
DSN <- "../../data_sintesis-biocifras/"
reg_mar<-st_read(dsn=DSN,layer = "RegionesMaritimas")
depto<-st_read(dsn=DSN, layer="MGN_DPTO_POLITICO_2023")
dq2_s<-st_as_sf(data_query2,coords=c("decimallongitude","decimallatitude"))
par(mar=rep(.5,4))
plot(c(st_geometry(reg_mar),st_geometry(depto)), col=NA, border=NA)
plot(st_geometry(reg_mar), col="lightblue", border="white",add=T)
plot(st_geometry(depto), col="lightgreen", border="white",add=T)
plot(st_geometry(dq2_s[!(is.na(dq2_s$countrycode)|dq2_s$countrycode==""),]),col="orange",add=T, pch=16,cex=.5)
plot(st_geometry(dq2_s[is.na(dq2_s$countrycode)|dq2_s$countrycode=="",]),col="red",add=T, pch=16,cex=.5)
legend("topright",fill=c("red","orange"),legend=c("Ningun countrycode","countrycode diferente a 'CO'"), cex=.7)
```

```{r}
A<-table(is.na(dq2_s$countrycode)|dq2_s$countrycode=="")
data.frame(`No countrycode`=names(A),registros=as.numeric(A))
```

```{r}
A <- table(dq2_s$datasetid[is.na(dq2_s$countrycode)|dq2_s$countrycode==""])
data.frame(dataset=names(A),registros=as.numeric(A))
```

## Utilizar y controlar el backbone

Cuando empezamos este proyecto, el único backbone de taxonomía disponible en GBIF era el "GBIF-Backbone".
Poco a poco, GBIF está adoptando otro sistema taxonomico "COL-XR" (Catalog of Life Extended Release).

Desafortunadamente, al momento de probar y comparar las funcionalidades del sistema para su entrega al instituto Humboldt, estamos en una situación complicada donde la nueva norma es utilizar COL-XR, pero el desarrollo de las funcionalidades desarrolladas en GBIF no está exactamente claro ni terminado...

Lo que vamos a probar, y describir en esta sección cambiará probablemente en el año 2026.

Al momento de escribir esas líneas, no existe la posibilidad de utilizar el paquete `pygbif` y sus funciones con un parametro simple para descargar datos que utilizan un backbone o otro. No quiere decir que no existan soluciones, simplemente que complican un poco la forma de interactuar con las APIs de descarga de los datos.


### Controlar el backbone desde la api de GBIF "Clasica"

Tomamos el ejemplo de la descarga de los registros en Colombia del genero *Acer*, permite obtener suficientes datos, pero no hacer un download masivo de datos.




```{python}
USER=os.getenv("GBIF_USER")
PASS=os.getenv("GBIF_PWD")
EMAIL=os.getenv("GBIF_EMAIL")
payload = {
    "creator": USER,
    "notificationAddresses": [EMAIL],
    "format": "DWCA",
 "predicate": {
  "type": "and",
  "predicates": [
    {
      "type": "equals",
      "key": "OCCURRENCE_STATUS",
      "value": "present",
      "matchCase": False
    },
    {
      "type": "equals",
      "key": "COUNTRY",
      "value": "CO",
      "matchCase": False
    },
    {
      "type": "in",
      "key": "TAXON_KEY",
      "values": ["64FK9","946Z","949X","94DL","94F5","94G9","94H3","94HF","94JK","MLD"],
      "checklistKey": "7ddf754f-d193-4cc9-b351-99906754a03b"
    }
  ]
},
 "checklistKey": "7ddf754f-d193-4cc9-b351-99906754a03b"

}    




r = requests.post(
    "https://api.gbif.org/v1/occurrence/download/request",
    json=payload,
    auth=(USER, PASS),
)

print(r.status_code, r.text)
```


### Controlar el backbone desde la API SQL

Intentemos construir algo parecido con la API SQL:


```{python}
backbone = os.getenv("TAXONOMIC_BACKBONE","COL_XR")
backbone_uuids = {'GBIF_BACKBONE': 'd7dddbf4-2cf0-4f39-9b2a-bb099caae36c', 'COL_XR': '7ddf754f-d193-4cc9-b351-99906754a03b'}
checklistKey = backbone_uuids.get(backbone)

sql_query = f'''SELECT gbifid, 
      occurrenceid,
      basisofrecord,
      collectioncode,
      catalognumber,
      recordedby,
      individualcount,
      eventdate,
      countrycode,
      stateprovince,
      locality,
      elevation,
      depth,
      decimallatitude,
      decimallongitude,
      coordinateuncertaintyinmeters,
      classificationdetails[\'{checklistKey}\'][\'scientificname\'] scientificname,
      classificationdetails[\'{checklistKey}\'][\'kingdom\'] AS kingdom,
      classificationdetails[\'{checklistKey}\'][\'phylum\'] AS phylum,
      classificationdetails[\'{checklistKey}\'][\'class\'] AS class,
      classificationdetails[\'{checklistKey}\'][\'order\'] AS "order",
      classificationdetails[\'{checklistKey}\'][\'family\'] AS family,
      classificationdetails[\'{checklistKey}\'][\'genus\'] AS genus,
      classificationdetails[\'{checklistKey}\'][\'species\'] AS species,
      classificationdetails[\'{checklistKey}\'][\'infraspecificepithet\'] AS infraspecificepithet,
      classificationdetails[\'{checklistKey}\'][\'taxonrank\'] AS taxonrank,
      "day",
      "month",
      "year",
      classificationdetails[\'{checklistKey}\'][\'verbatimscientificname\'] AS v_scientificname,
      datasetkey,
      publishingorgkey,
      classificationdetails[\'{checklistKey}\'][\'taxonkey\'] AS taxonkey,
      issue,
      occurrencestatus,
      lastinterpreted,
      type,
      datasetid,
      datasetname,
      organismquantity,
      organismquantitytype,
      eventid,
      samplingprotocol,
      county,
      municipality,
      repatriated,
      publishingcountry,
      lastparsed FROM occurrence WHERE occurrence.countrycode = 'CO' AND occurrence.occurrencestatus = 'PRESENT' AND  classificationdetails[\'{checklistKey}\'][\'genus\'] = \'Acer\''''
occ.download_sql(sql_query)
```

